臺灣板橋地方法院民事判決　　　　　　99年度重訴字第432號
原　　　告　獅王工業股份有限公司
法定代理人　紀平福
訴訟代理人　何灝
被　　　告　林澤賓
　　　　　　林予暄
　　　　　　李麗娟
　　　　　　林穎煥
　　　　　　林芙妏
　　　　　　林辰
上　一　人
法定代理人　李素貞
共　　　同
訴訟代理人　邱群傑律師
複　代理人　吳青峰律師
上列當事人間請求分割共有物事件，本院於100 年6 月7 日言詞
辯論終結，判決如下：
    主  文
兩造共有坐落新北市○○區○○段洲子小段二一八之一地號土地
，應有部分全部，應分割歸原告所有。
原告應給付被告林澤賓、林予暄、李麗娟各新臺幣壹佰捌拾玖萬
陸仟捌佰柒拾伍元，給付被告林穎煥、林芙妏、林辰各新臺幣
陸拾萬貳仟貳佰玖拾貳元。
訴訟費用由被告林澤賓、林予暄、李麗娟各負擔二十四分之一，
被告林穎煥、林芙妏、林辰各負擔七十二分之一，餘由原告負
擔。
    事實及理由
一、原告起訴主張：
（一）坐落新北市○○區○○段洲子小段218 之1 地號土地（下
      稱系爭土地）為原告及被告所共有，原告應有部分為24分
      之20，被告林澤賓、林予暄、李麗娟應有部分各為24分之
      1 ，被告林穎煥、林美妏、林辰應有部分各為72分之1
      。系爭土地位處工業區內，且為都市○○道路徵收後殘存
      之狹長畸零土地，並與原告廠房坐落基地（同小段253 之
      1 地號土地）相鄰，原告數次向被告價購均無結果，與其
      協商分割、分管亦遭拒絕，經向新北市五股區調解委員會
      聲請調解亦不成立。
（二）又本件系爭土地共有人間並無不為分割之約定，且土地狹
      長深度介於2 至4 公尺間，最深亦不足9 公尺，縱不分割
      將來亦無法供任何使用，現況亦係圍牆及雜草，不但不合
      經濟效益，且有礙觀瞻，更不利該區域發展。如能分割，
      原告得以合併與系爭土地相鄰廠房坐落基地，拆除圍牆出
      入，此對被告等當不致產生損害，反而能充分利用系爭土
      地提升其經濟價值及效能，又分割後被告亦可經由調整界
      址或與原告互換取得完整可用土地，兩造均可從中得利，
      殊無民法第823 條第1 項但書所定因物之使用目的不能分
      割之適用。爰依民法第823 條1 項前段、第824 條規定，
      請求分割系爭土地。
（三）併為聲明：1.兩造共有之系爭土地准予原告物分割，如附
      圖所示A部分、面積505.83平方公尺由原告取得，B部分、
      面積101.17平方公尺由被告林澤賓、林予暄、李麗娟、林
      穎煥、林芙妏、林辰共同取得，並按原應有部分比例維
      持共有。2.兩造應有就前項分割結果，互為協同辦理分割
      登記，並就各分得部分互為交付。
二、被告則抗辯：
（一）依農業發展條例16條第1 項本文，系爭土地地目為「田」
      係耕地，非原告所稱之工業用地。又一公頃為10,000平方
      公尺，0.25公頃為2,500 平方公尺，系爭土地面積僅607
      平方公尺，原告應有部分雖為24分之20，但分得後之土地
      顯未達2,500 平方公尺，其請求不符合上開規定。
（二）本件原告起訴主張之分割方法以其所提地籍圖謄本即系爭
      土地如附圖所示A 部分由原告取得，B 部分由被告共同取
      得，並按被告原應有部分比例維持共有，惟此分割方法被
      告一致認為並不適當，蓋共有物之分割旨在消滅共有關係
      ，使法律關係單純化，如分割後被告間仍維持共有關係，
      仍無法達其分割共有物之目的。
（三）系爭土地為狹長畸零土地，土地狹長深度介於2 至4 公尺
      間，最深亦不足9 公尺，縱不分割將來亦無法供任何使用
      之事實，有原告所提土地登記簿謄本及上開地籍圖謄本可
      稽，並為兩造所不爭執，是倘依原告所主張原物分割之方
      法，則系爭土地將因再予細分而更減其經濟效用，殊非妥
      適。本件系爭土地之分割，被告既不同意如附圖所示B 部
      分土地仍維持共有，而系爭土地以原物分配亦非妥當，則
      將系爭土地予以變賣，以其價金分配於各共有人，應為較
      適宜之方案。
（四）民法第824 條4 項所謂「因共有人之利益或其他必要情形
      」，依立法理由所舉之例，係指類如分割共有土地時，有
      保留部分土地供為通行道之用之情形而言，惟系爭土地未
      有何公益上之考量，或有必要情形，須如原告所主張之分
      割方法，使土地一部維持共有，故原告分割方法並不適當
      。且如變價分割，原告為共有人自可依民法第824 條第7
      項優先購買，已顧及原告利益。
（五）併為答辯聲明：原告之訴駁回。
三、本件系爭土地面積607 平方公尺，為兩造所共有，原告應有
    部分為24分之20，被告林澤賓、林予暄、李麗娟應有部分各
    為24分之1 ，被告林穎煥、林美妏、林辰應有部分各為72
    分之1 乙節，有土地登記謄本1 份在卷可稽（見本院卷第42
    、43頁），並為兩造所不爭執，堪信為真實。又原告請求分
    割系爭土地，則經被告以：系爭土地之分割違反農業發展條
    例16條第1 項之規定，不得分割，且如可分割，亦以變價分
    割較為適宜等語置辯。是本件應予審究者，乃原告請求分割
    系爭土地有無理由？如有理由，則應採取何種分割方法較為
    適當？等事項。
四、原告請求分割系爭土地有無理由部分：
    按各共有人，除法令另有規定外，得隨時請求分割共有物。
    但因物之使用目的不能分割或契約訂有不分割之期限者，不
    在此限，民法第823 條第1 項定有明文。所謂「因物之使用
    目的不能分割」，係指共有物繼續供他物使用，而為其物之
    利用所不可缺，或為一權利之行使所不可欠缺者而言（最高
    法院50年台上字第970 號判例參照），是共有物依其使用目
    的並非不能分割，而又未有不分割之期約者，各共有人自得
    隨時請求分割。本件被告雖抗辯系爭土地地目為「田」，即
    係耕地，分割後未達農業發展條例第16條第1 項「每宗耕地
    分割後每人所有面積未達0.25公頃者，不得分割」之規定，
    應不能分割云云。惟查，系爭土地之土地使用分區為「乙種
    工業區」，業據原告提出臺北縣五股鄉公所都市計畫土地使
    用分區（或公共設施用地）證明書影本1 紙為證（見本院卷
    第11頁），且經本院向新北市五股區公所函查結果，該所函
    復本院稱：系爭土地使用分區為「乙種工業區」，土地分割
    應不受農業發展條例限制等語，有該所99年12月15日北縣五
    工字第0990026013號函在卷足憑（見本院卷第65頁），是被
    告辯稱系爭土地為耕地，依農業發展條例第16條第1 項不得
    分割云云，要非可採。又系爭土地之分割並無土地法第31條
    規定最小面積單位之限制，亦經本院向新北市新莊地政事務
    所查明屬實，亦有該所99年12月10日北縣莊地測字第099002
    2719號函在卷可稽（見本院卷第62頁），另系爭土地共有人
    間並未有不分割之約定，復為兩造所不爭執，則原告請求分
    割系爭土地，於法自屬有據。
五、何種分割方法較為適當部分：
    按共有物之分割，依共有人協議之方法行之。分割之方法不
    能協議決定，或於協議決定後因消滅時效完成經共有人拒絕
    履行者，法院得因任何共有人之請求，命為下列之分配：一
    、以原物分配於各共有人。但各共有人均受原物之分配顯有
    困難者，得將原物分配於部分共有人。二、原物分配顯有困
    難時，得變賣共有物，以價金分配於各共有人；或以原物之
    一部分分配於各共有人，他部分變賣，以價金分配於各共有
    人。以原物為分配時，如共有人中有未受分配，或不能按其
    應有部分受分配者，得以金錢補償之，民法第824 條第1 項
    至第4 項定有明文。次按裁判分割共有物，屬形成判決，法
    院定共有物之分割方法，固應斟酌當事人之聲明、共有物之
    性質、價格、利用價值與經濟效用及全體共有人之利益等，
    而本其自由裁量權為公平合理之分配，但並不受當事人聲明
    、主張或分管約定之拘束。且究以原物分割或變價分配其價
    金，必於原物分配有困難者，始予變賣，以價金分配於各共
    有人，最高法院98年度台上字第2058號、93年度台上字第17
    97號、84年度台上字第1538號判決意旨可資參照。茲就本件
    兩造主張之分割方法及其利弊得失，說明如下：
（一）原物分割，由原告分得系爭土地如附圖所示A 部分，被告
      依原應有部分比例繼續共有如附圖所示B 部分：
      按定共有物分配之方法，固可由法院自由裁量，但亦須其
      方法適當。若以原物分配時，受分配人因分得之土地過小
      變成畸零地而不能利用者，對該受分配人或社會言，均係
      損害，即難謂該分割方法適當，最高法院73年度台上字第
      2714號判決意旨可資參照。查本院函詢新北市政府工務局
      ，關於系爭土地是否為畸零地等疑義，該局函覆略以：「
      本案位屬『變更五股都市計畫（第一次通盤檢討）書』之
      乙種工業區，並臨接寬度15公尺計畫道路，另無依都市計
      畫法發布之禁建。依本府『臺北縣畸零地使用規則』第3
      條最小建築基地寬深分別為7 公尺、16公尺及第6 條規定
      基地寬度，每增加10公分，其深度得減少20公分，減少後
      深度不得小於8 公尺，且應留設前後院地區，其基地深度
      減前後院深度之差，不得小於6 公尺。」等語，有該局10
      0 年3 月3 日北工建字第1000080666號函及附件在卷可佐
      （見本院卷第88頁），是乙種工業區用地之最小基地面積
      至少須為112 平方公尺（7 ×16=112），而系爭土地如附
      圖所示B 部分經測量長約31.5公尺，最深部分僅約5.4 公
      尺，面積僅101 平方公尺，業經本院前往現場勘驗及囑託
      新北市新莊地政事務所測量明確，有本院勘驗筆錄及土地
      複丈成果圖附卷可憑（見本院卷第105 至107 頁、第109
      頁），可知系爭土地為畸零地，且如附圖所示B 部分已小
      於上開最小建築基地面積，倘再由被告6 人維持共有，非
      但不符分割共有物消滅共有關係之意旨，且亦顯無獨立利
      用之經濟效益，況被告業已明確表示不同意就如附圖所示
      B 部分土地維持共有等語（見本院卷第72頁），是以本方
      案分法顯有重大困難，並非適當。
（二）變價分割：
      查系爭土地面臨四線道路，其上雜草叢生，無任何建物，
      後方與原告所有之新北市○○區○○段洲子小段253 之1
      地號土地相鄰，上開土地上蓋有原告公司之五股廠房，兩
      地間以圍牆相隔，目前無法相通等情，經本院勘驗甚明，
      有前開勘驗筆錄及現場照片10幀在卷可稽（見本院卷第44
      至48頁），是對原告而言可擴建廠房，與其既有廠房基地
      相輔相成，經濟利用價值甚高。反之，若以變價分割，不
      僅原告無從盡地利之便善加利用，且系爭土地形狀狹長，
      經測量最深部分僅7.2 公尺（參見前揭勘驗筆錄），不利
      於變賣之價格，又本院函請崇德不動產估價師事務所鑑價
      時，該所亦認為「勘估標的為帶狀，土地深度不足，無法
      單獨建築使用，須與鄰地合併開發建築，始符最有效使用
      」等語（見卷附不動產估價報告書第4 頁），是變價分割
      系爭土地對於兩造而言，亦難謂符合最佳利益。
（三）由原告分得系爭土地如附圖所示A 部分，B 部分則變賣後
      由被告依應有部分比例分得價金：
      承上所述，系爭土地狹長，全部變賣尚且不符合經濟效益，
      則單獨變賣未達最小建築基地面積之如附圖所示B 部分，
      價格勢必更加不利，不僅對於被告而言無法獲得最大利益
      ，對原告而言僅分得系爭土地如附圖所示A 部分，亦無法
      就該土地為完整全面之利用，故此分割方法亦不符土地經
      濟效用及兩造最佳利益。
（四）原物全部分割與原告，由原告以金錢補償被告：
      如前述（二）同一理由，系爭土地以原物全部分割與原告
      ，由原告以適當之金錢補償被告，一則可使原告得將系爭
      土地與其既有廠房基地合併開發使用，再則被告亦獲得相
      當之金錢賠償，應較符合公平均衡原則，並可徹底消滅共
      有關係，應為系爭土地最適當之分割方法。
六、原物全部分割與原告，由原告以金錢補償被告之分割方法，
    其補償金額應為若干部分：
    經本院函請崇德不動產估價師事務所鑑定結果，認系爭土地
    勘估單價金額為每平方公尺72,700元，有卷附該事務所出具
    之不動產估價報告書可憑，復為兩造於本院言詞辯論時所不
    爭執（見本院卷第115 頁），參以該地區整體土地價格，與
    系爭土地坐落位置之交通、周邊商業繁榮狀況，本院認應以
    上述估價報告書所述勘估單價金額之近似值即每平方公尺75
    ,000元，為本件金錢補償被告之計算標準。準此，系爭土地
    分割由原告單獨取得後，應按被告應有部分比例，由原告補
    償被告林澤賓、林予暄、李麗娟各1,896,875 元【計算式：
    75,000元×607 平方公尺×1 /24 ＝1,896,875 元】，補償
    被告林穎煥、林芙妏、林辰各632,292 元【計算式：75,0
    00元×607 平方公尺×1/72＝632,292 元（元以下四捨五入
    ）】，始為公允。
七、從而，原告依民法第823 條第1 項前段規定，訴請判決分割系
    爭土地，即屬有據，應予准許。且本院不受當事人聲明之拘束
    ，認應依如主文所示分割方式即將原物分配予原告，再由原告
    按被告應有部分比例以金錢補償之方式分割為適當。
八、末按分割共有物訴訟為形式之形成訴訟，法院不受原告聲明分
    割方案之拘束，如准予裁判分割，原告之訴即有理由，自無敗
    訴之問題，且兩造均因本件裁判分割而同霑利益，故本院認於
    裁判分割共有物訴訟，於法院准予分割，原告之訴為有理由時
    ，仍應由兩造分別依系爭土地應有部分比例分擔訴訟費用較符
    公平原則，附此敘明。
九、本件事證已臻明確，兩造其餘陳述及攻擊防禦方法，經審酌後
    核與判決結果不生影響，爰不再一一論述，附此敘明。
十、據上論結，原告之訴為有理由，依民事訴訟法第80條之1 ，判
    決如主文。
中    華    民    國    100    年    6     月     21    日
                  民事第一庭   法  官  高文淵
上列正本係照原本作成
如對本判決上訴，須於判決送達後20日內向本院提出上訴狀
中    華    民    國    100    年    6     月     21    日
                                書記官  黃瀅螢